【裁判字號】    99,交抗,1373
【裁判日期】    990604
【裁判案由】    違反道路交通管理處罰條例
【裁判全文】
臺灣高等法院交通事件裁定            99年度交抗字第1373號
抗告人即
原處分機關  交通部公路總局新竹區監理所桃園監理站
代 表 人    劉瑞麟
受處分人    甲○○
上列抗告人因受處分人違反道路交通管理處罰條例案件，不服臺
灣桃園地方法院所為中華民國99年4月20日99年度交聲字第407號
裁定（原處分案號：桃監裁罰字第裁52-DB0000000號裁決書），
提起抗告，本院裁定如下：
    主    文
抗告駁回。
    理    由
壹、按汽車駕駛人，駕駛汽車經測試檢定酒精濃度超過規定標準
    者，處新臺幣（下同）1萬5千元以上6萬元以下罰鍰，並當
    場移置保管該汽車及吊扣其駕駛執照1年；又汽車駕駛人有
    第35條第1項規定之情形者，應接受道路交通安全講習，道
    路交通管理處罰條例第35條第1項第1款、第24條第1項第2款
    分別定有明文。
貳、原處分意旨略以：異議人即受處分人甲○○於民國98年12月
    22日下午21時18分許，駕駛車牌號碼7T-1611號自用小客車
    ，行經桃園縣桃園市○○路560號前，因酒醉駕車，經測定
    酒測值為0.87MG/L，桃園縣政府警察局桃園分局員警以桃警
    局交字第DB0000000號製單舉發，爰依道路交通管理處罰條
    例第35條第1項第1款、第24條第1項第2款等規定，裁處異議
    人罰鍰49,500元，吊扣駕駛執照12個月，並施以道安講習。
參、異議意旨略以：伊雖於上揭時、地酒後駕駛自用小客車經警
    查獲，然吊扣聯結車職業駕駛執照，將無法生活，為此請求
    僅吊扣小客車駕駛執照等語。
肆、原裁定撤銷原處分，並自為裁罰，受處分人駕駛汽車經測試
    檢定酒精濃度超過規定標準，吊扣小型車普通駕駛執照1年
    ，並應接受道路交通安全講習。抗告人即原處分機關就原審
    裁定提起抗告。職是本院自應審究原處分與原審裁定是否合
    法正當，茲審究如後：
一、受處分人於上開時、地，酒後駕駛前開自用小客車，經桃園
    縣政府警察局桃園分局員警舉發有酒後駕車，經酒測酒測值
    達0.87MG/L之違規行為，該員警將本件舉發通知單移送原處
    分機關處理，原處分機關經調查後仍認受處分人有前開違規
    行為而對之予以裁處罰鍰49,500元、吊扣駕駛執照12個月，
    並施以道路交通安全講習。嗣受處分人因同一酒醉駕車之行
    為，同時另犯刑法第185條之3之公共危險罪，業經臺灣桃園
    地方法院檢察署檢察官於99年1月27日以99年度偵字第2141
    號為緩起訴處分，緩起訴期間為2年，並應於緩起訴處分確
    定後向財團法人臺灣更生保護會桃園分會支付3萬5千元，緩
    起訴處分於101年2月9日期滿等情，為受處分人與原處分機
    關所不爭執，且有本件舉發通知單、裁決書、異議人汽車駕
    駛人螢幕列印、汽車駕駛人經歷證明書、上開緩起訴處分書
    及本院被告前案紀錄表各1份在卷可稽（原審卷第11至12、
    14至17頁）。
二、按一行為同時觸犯刑事法律及違反行政法上義務規定者，依
    刑事法律處罰之。但其行為應處以其他種類行政罰或得沒入
    之物而未經法院宣告沒收者，亦得裁處之。前項行為如經不
    起訴處分或為無罪、免訴、不受理、不付審理之裁判確定者
    ，得依違反行政法上義務規定裁處之。行政罰法第26條定有
    明文。此為一事不二罰之原則。究其立法目的，係因一行為
    同時觸犯刑事法律及違反行政法上義務規定時，由於刑罰與
    行政罰同屬對不法行為之制裁，而刑罰之懲罰作用較強，故
    依刑事法律處罰，即足資警惕時，實無一事二罰再處行政罰
    之必要，且刑事法律處罰，由法院依法定程序為之，較符正
    當法律秩序，應予優先適用。職此，因同時觸犯刑事法律及
    違反行政法上義務規定之行為，行政機關得否科以與刑罰相
    類之行政罰處罰，端視該行為之刑事訴追或審判程序終局結
    果而定，在刑事訴追、審判程序尚未終局確定前，行政機關
    自不得逕予裁罰，至於沒入或其他種類行政罰，因兼具維護
    公共秩序之作用，為達行政目的，行政機關仍得併予裁處。
    所謂其他種類行政罰，係指違反行政法上之義務應受裁罰性
    之不利處分而言，依行政罰法第2條規定，應包括限制或禁
    止行為之吊扣證照處分在內。
三、按觸犯刑事法律之犯罪行為，除得經檢察官之起訴，並由法
    院審理後，為有罪科刑、無罪、免訴、不受理、不付審理之
    裁判外，如檢察官認該行為所涉為死刑、無期徒刑或最輕本
    刑3年以上有期徒刑以外之罪，於參酌刑法第57條所列事項
    及公共利益之維護，認以緩起訴為適當者，得定1年以上3
    年以下之緩起訴期間為緩起訴處分，並同時命被告為金錢給
    付、勞務給付及處遇措施的部分，應得被告之同意。刑事訴
    訟法第253條之1及第253條之2分別定有明文。故涉有被告之
    人身自由及財產之拘束，且產生未經裁判即終局處理案件之
    實質效果，自應考慮被告之意願。是緩起訴處分令受處分人
    向指定之公益團體、地方自治團體或社區提供義務勞務給付
    ，雖非刑法所定刑罰之種類，然已對受處分人名譽、心理產
    生相當制約，並影響被告之自由等權利。揆諸前揭說明，緩
    起訴處分已產生實質刑罰效果，應實質該當行政罰法第26條
    第1項之依刑事法律之處罰效果。
四、檢察官依據刑事訴訟法第253條之3第1項規定，為緩起訴處
    分者，於緩起訴之猶豫期間內，最終是否會被檢察官提起公
    訴，猶懸而未定。即緩起訴處分於猶豫期間內，尚未具有實
    質之確定力，檢察官仍得根據上開規定依職權或依告訴人之
    聲請，將被告緩起訴處分撤銷。而行政罰法第26條明定一事
    不二罰原則，應受行政罰之行為，如經不起訴處分或為無罪
    、免訴、不受理、不付審理之裁判確定者，始得依違反行政
    法上義務規定裁處之，並未包括緩起訴處分在內。雖緩起訴
    處分之最終使被告免於刑事訴追之效果，其與不起訴處分之
    效果相同，然必須待緩起訴處分實質確定時，被告使最終地
    確定免於受刑事訴追，原處分機關始得為行政裁罰。即在緩
    起訴期間內即猶豫期間期滿前，該緩起訴處分仍有被撤銷之
    可能，倘原處分機關依法為行政裁決，將使受處分人有同時
    遭受行政處罰及刑事訴追之危險，顯與行政罰法第26條規定
    之立法意旨相違背。準此，於違反行政法上義務之行為，業
    經刑事緩起訴處分之情形下，行政機關應待緩起訴處分實質
    確定，行為人已最終確定免於受刑事訴追或處罰時，行政機
    關始得為行政裁罰。
五、受處分人所為本件酒後駕車之交通違規行為，因同時涉犯刑
    法之公共危險罪而經警移送臺灣桃園地方法院檢察署偵查，
    而該案經檢察官偵查後依職權為緩起訴處分，緩起訴處分於
    101年2月9日期滿。揆諸前揭說明，受處分人既因同一酒後
    駕車行為同時觸犯刑事法律及違反行政法上義務，其中刑事
    部分經檢察官為處分緩起訴，因該緩起訴期間未屆滿，受處
    分人未經終局確定無庸受刑事處罰前，基於一事不二罰之行
    政罰原則，自不得依行政規定逕予裁罰。
六、道路交通管理處罰條例第68條業於94年12月14日修正，並自
    95年3月1日施行，修正前之道路交通管理處罰條例第68 條
    規定：汽車駕駛人，因違反本條例及道路交通安全規則之規
    定，受吊扣或吊銷駕駛執照處分時，吊扣或吊銷其持有各級
    車類之駕駛執照。其立法意旨在於違規行為對道路交通秩序
    之維持及道路交通安全已生較大之影響，故規定吊扣或吊銷
    其持有各級車類之駕駛執照，以限制其繼續駕車行駛道路之
    權利，其係屬駕駛行為之限制，並不因所持駕駛執照種類不
    同而有所差異。而修正後之道路交通管理處罰條例第68 條
    規定：汽車駕駛人，因違反本條例及道路交通安全規則之規
    定，受吊銷駕駛執照處分時，吊銷其持有各級車類之駕駛執
    照。其立法理由略以：「原條文將違法或違規駕駛人所持有
    各級車類之駕駛執照一併吊扣或吊銷，失之過酷，影響人民
    工作及生活甚鉅，爰修正之」等語。故依修正後道路交通管
    理處罰條例第68條之規定觀之，受吊扣駕駛執照處分，不再
    吊扣其持有各級車類之駕駛執照，僅於受吊銷駕駛執照處分
    時，始吊銷其持有各級車類之駕駛執照，而限縮修正前條文
    之適用範圍，即受吊扣駕駛執照處分，不在本條規定適用之
    列。職是，依上開規定受吊銷駕照處分者，仍維持吊銷其持
    有各級車類之駕駛執照。至於受吊扣駕照處分者，僅吊扣其
    違法或違規當時所駕駛車輛之駕駛執照，不再吊扣其持有各
    級車類之駕駛執照。
七、本件受處分人上開酒後駕車之違規，係發生於98年12月22日
    ，自應適用修正後之道路交通管理處罰條例第68條規定，而
    修正後道路交通管理處罰條例第68條之規定，既將吊扣等字
    刪除。依上開說明，異議人因酒後駕車受而吊扣駕駛執照處
    分時，自不得再吊扣其持有各級車類之駕駛執照，故原處分
    機關為吊扣駕駛執照之處分時，應就受處分人所應吊扣之駕
    駛執照種類予以限定，始符合依法行政原則。本件受處分人
    於上開酒後駕車違規行為時，係駕駛自用小客車，揆諸前開
    說明，其依法所受之處分應為限制其駕駛小客車之權利，即
    應吊扣其普通小型車之駕駛執照，自不能越級限制其駕駛職
    業聯結車之權利，是原處分機關本項裁處於法即有未合。
七、綜上所述，受處分人固有上開酒後駕車之違規行為，惟其緩
    起訴期間尚未屆滿，且原處分機關亦未審酌吊扣駕駛執照12
    個月之規範目的，原審以原處分機關逕依道路交通管理處罰
    條例第35條第1項第1款規定，裁處罰鍰49,500元、吊扣職業
    聯結車駕駛執照12個月部分，難認合法。因本件酒後駕車為
    單一違規行為，罰鍰、吊扣處分及道安講習為其法律效果，
    三者無從區分，受處分人雖未於異議聲明狀中對於酒後駕車
    罰鍰及道安講習部分提出異議，仍得併為審酌，因認受處分
    人提起本件聲明異議，為有理由，予以處銷原處分，並自為
    裁罰受處分人甲○○汽車駕駛人，駕駛汽車經測試檢定酒精
    濃度超過規定標準，吊扣小型車普通駕駛執照1年，並應接
    受道路交通安全講習。經核尚無違誤。
伍、抗告意旨略以：檢察官為緩起訴處分時依刑事訴訟法第25 3
    條之2第1項規定對被告所為之指示及課予之負擔，係特殊之
    處遇，並非刑罰。故刑事案件經檢察官為緩起訴處分確定後
    ，與不起訴處分確定視同，依行政罰法第26條第2項規定，
    得依違反行政法上義務規定裁處之。至事後如緩起訴處分經
    檢察官依職權或告訴人之聲請予以撤銷，且檢察官繼續偵查
    而起訴該刑事案件，復經法院判決有確定者，則於該有罪判
    決所涵蓋範圍內，原行政機關就同一行為依法律或自治條例
    規定所裁處罰鍰及沒入，已屬違法，固應依職權予以撤銷。
    惟此不影響緩起訴與不起訴處分在法律上性質相同，應同視
    處理之結論，不生一行為不二罰之疑義。為維護道路交通管
    理目的及公平性，請求將原裁定免罰部分撤銷，並請自為裁
    定罰鍰14,500元云云。職是，本院自應審究抗告意旨，是否
    有理由。經查：
一、檢察官為緩起訴處分者，被告依檢察官緩起訴處分命令，向
    公益團體繳納捐款，即係履行檢察官為緩起訴處分命令，該
    等金錢給付，並得為民事強制執行名義，受處分人因上開緩
    起訴處分而剝奪其財產權，主觀上前揭金錢給付義務亦具有
    強制性、懲罰性，經由緩起訴處分條件之履行使其免於遭檢
    察官發動起訴程序，其具有替代刑罰之效果，實質上應屬於
    行政罰法第26條第1項所稱之刑事法律處罰，而有行政罰法
    第26條第1項之一事不二罰規定適用。受處分人於緩起訴期
    間，倘有刑事訴訟法第253條之3第1項規定之情形，檢察官
    得依職權撤銷原處分，繼續偵查或起訴，是於緩起訴之猶豫
    期間內，受處分人之刑事訴追程序未終局確定，必須受檢察
    官持續觀察，其緩起訴處分一旦經檢察官撤銷，並依法追訴
    ，法院得依審理結果，為受處分人有罪科刑之裁判。另受處
    分人先前所繳納之緩起訴處分金，依刑事訴訟法第253條之3
    第2項規定，不得請求返還或賠償，是於緩起訴期間未確定
    期滿前，其刑事法律處罰尚未告確定。行政罰法第26條第2
    項雖以應受行政罰行為，如經不起訴處分或為無罪、免訴、
    不受理、不付審理的裁判確定，始得另為裁決處罰，雖未明
    文包括緩起訴處分在內。然緩起訴處分性質，實屬於附條件
    之便宜不起訴處分，而於緩起訴條件成就後，始發生如同確
    定不起訴處分之禁止再訴效力。故於緩起訴猶豫期間屆滿，
    未經撤銷緩起訴，緩起訴即發生同於確定不起訴處分的效力
    ，即該緩起訴處分即具有實質禁止再訴之確定力。原處分機
    關於此時再為裁決，行為人即無同時遭受行政處罰及刑事訴
    追之危險。準此，解釋上行政罰法第26條第2項規定應包括
    條件成就之緩起訴處分。酒後駕車同時觸犯公共危險犯行，
    行為人經緩起訴處分，其於緩起訴處分條件成就前，行為人
    隨時有撤銷緩起訴再受刑事追訴的風險。是行政機關自不得
    就同一事由於緩起訴期間裁處罰鍰處分，以免行為人受一事
    二罰危險（參照本院暨所屬法院98年法律座談會刑事類提案
    第24號、96年法律座談會刑事類提案第36號決議審查意見及
    研究結果）。
二、受處分人於上開時、地，酒後駕駛前開自用小客車之行為，
    同時另犯刑法第185條之3之公共危險罪，業經臺灣桃園地方
    法院檢察署檢察官於99年1月27日以99年度偵字第2141號為
    緩起訴處分，緩起訴期間為2年，並應於緩起訴處分確定後
    向財團法人臺灣更生保護會桃園分會支付3萬5千元，而緩起
    訴處分於101年2月9日期滿等情。有上開緩起訴處分書及本
    院被告前案紀錄表各1份在卷為憑，是現仍在緩起訴期內。
    受處分人於緩起訴之2年猶豫期間，最終是否會被檢察官提
    起公訴，仍懸而未定，檢察官於此期間得依職權，撤銷緩起
    訴處分，受處分人仍有受刑事追訴處罰之可能。依上開說明
    ，受處分人於緩起訴處分條件成就前，隨時有撤銷緩起訴再
    受刑事追訴之風險。行政機關自不得就同一事由於緩起訴期
    間裁處罰鍰處分，以免行為人受一事二罰危險。抗告人抗告
    意旨，認緩起訴處分與不起訴處分確定視同，依行政罰法第
    26條第2項規定，得依違反行政法上義務規定裁處之，不生
    一行為不二罰之疑義云云。自無足採。
陸、綜上所論，抗告人上開所辯，尚不足採，原裁定認事用法，
    經核並無不合。抗告意旨，仍執前詞，指摘原裁定不當，為
    無理由，應予駁回。
據上論斷，應依道路交通管理處罰條例第89條、道路交通案件處
理辦法第26條及刑事訴訟法第412條，裁定如主文。
中    華    民    國    99    年    6    月     4     日
                  刑事第五庭審判長法  官  高明哲
                                  法  官  劉秉鑫
                                  法  官  林洲富
以上正本證明與原本無異。
不得再抗告。
                                  書記官  楊秋鈴
中    華    民    國    99    年    6     月    4     日

司法院資訊處製作；財團法人民間司法改革基金會備份。
